【裁判字號】    89,易,2693
【裁判日期】    920225
【裁判案由】    恐嚇取財
【裁判全文】
臺灣臺北地方法院刑事判決                        八十九年度易字第二六九三號
    公  訴  人  臺灣臺北地方法院檢察署檢察官
    被      告  庚○○
右列被告因恐嚇取財案件，經檢察官提起公訴（八十九年度偵字第一九三三一號），
本院判決如左：
    主  文
庚○○共同以非法方法，剝奪人之行動自由，處有期徒刑陸月，如易科罰金以佰元
折算壹日。
    事  實
一、庚○○係以犯罪為宗旨或其成員從事犯罪活動之犯罪組織「竹聯幫虎戰隊」隊長
    （所涉組織犯罪防制條例罪嫌部分，現由台灣高等法院花蓮分院以九十一年度上
    重更（二）字第七五號案件審理中），因其駕駛之汽車於高速公路上起火燃燒而
    認乙○○維修該車有所不當，其為解決該車輛賠償之問題，而於八十七年八月二
    十七日十四時二十分許，夥同甲○○（業經最高法院以九十一年度台上字第六二
    五六號判決判處有期徒刑六月確定）共同基於妨害自由之犯意聯絡，前往台北市
    ○○○路四七三號一樓（起訴書誤載為四三七號一樓）之世虹修車廠，要求乙○○賠償新台幣（下同）八十萬元，並由庚○○向乙○○恫嚇稱：今天不交代清楚
    就叫兄弟來砸店，店不用開了，竹聯幫虎戰隊手下二、三百人要砸店不是難事等
    語，甲○○及另行前往而無犯意聯絡之癸○○（業經本院以八十八年度訴字第一
    五五一號判決無罪確定）則站立在旁，致乙○○心生畏懼，然乙○○雖心生畏懼
    仍表示其先前對該車僅作檢視並未維修，該車燒燬應係另有原因而拒絕交付前開
    款項，庚○○乃於同日十四時三十分許，喝令乙○○與其等一同搭車前往查看前
    開車輛之情形，乙○○雖無意願，但因對方所為前開言詞而心生畏懼，不得已僅
    得依其等指示跟隨上車，旋由甲○○駕車搭載庚○○及乙○○二人，前往國道一
    號高速公路五股交流道旁檢視燒燬之車輛，迄至同日十五、十六時許始返回乙○○所經營之前開修車廠，而剝奪乙○○之行動自由達一小時之久。嗣因乙○○得
    知庚○○所使用之前開車輛曾於壬○○（起訴書誤載為吳振木）所經營之位於台
    北市○○路○段二０二號之義利汽車有限公司（下稱義利公司）進行修繕，庚○○為究明責任，乃與甲○○承前妨害自由之犯意聯絡，由庚○○要求乙○○與其
    一同前往曾維修該車之義利公司索賠，乙○○雖無意願，但因對方先前行為而心
    生畏懼，不得已僅得依其等指示跟隨上車，而於同日十六時許，由甲○○開車載
    同乙○○、庚○○及無犯意聯絡之癸○○前往義利公司，由庚○○以維修不力為
    由（並未恐嚇壬○○）向壬○○要求賠償八十八萬元（起訴書誤載為八十萬元）
    ，然因壬○○向之表示應先將該車送鑑定單位究明責任而未獲付款，旋由甲○○
    駕車搭載乙○○、庚○○及無犯意聯絡之癸○○返回乙○○所經營之前開修車廠
    ，而接續剝奪乙○○之行動自由達二小時之久。
二、案經被害人乙○○、丁○○訴由內政部警政署刑事警察局移送台灣台北地方法院
    檢察署檢察官偵查起訴。
    理  由
一、訊據被告庚○○固不否認有於前揭時地偕同另案被告甲○○至告訴人乙○○所經
    營之世虹修車要求賠償並帶同告訴人乙○○前往義利公司等事實，然矢口否認有
    何公訴意旨所稱之妨害自由犯行，辯稱：其僅向告訴人乙○○索賠並要求告訴人
    乙○○一同前往義利公司，並無恐嚇及妨害自由之行為云云。經查：右揭犯罪事
    實，業據告訴人乙○○於本院九十年三月十九日調查中證稱：「（問：八十七年
    八月二十七日你的修車廠發生何事？）修車廠是我開的，沒有股東，到八十七年
    八月二十七日我只有經營一個多月，戊○○不是公司的股東，他們只是口頭上承
    諾說等公司步入軌道，他要入股，證人丁○○與我們修車廠無關，證人壬○○是
    另一家修車廠的老闆，八月二十七日被告有到我的修車廠，我印象中第一次他來
    時，是他自己壹個人前來，詳細的時間我不記得了，當時他是要叫我幫他保養，
    我說因公司剛開幕沒有器具，所以沒有辦法幫他保養，所以他叫我幫他檢查一個
    零件亮燈，我說那是剛好沒有關好，所以把它關掉就可以了，後來過了十四天左
    右，當時我人回新竹奔喪，我委託子○○幫我看店，我聽戴說被告帶了一票人約
    七八人到店裡來，說要叫我賠他車子，當天戴打電話告訴我這件事，並說被告隔
    天還要前來，所以我隔天就趕回來，隔天約中午過後，被告帶甲○○前來，隨後
    癸○○就趕來，被告告訴我說我把他的車子弄燒掉了，叫我要賠他一部車八十萬
    元，並說如果我不賠的話他就要砸店，當時我心理很害怕，他說這話時，甲○○
    及癸○○都在旁邊助勢，當時店內還有一位己○○在場，我告訴他說當天他來店
    內我並沒有幫他做修理，如果要我賠，我要請鑑定公司處理，他說他不管因車子
    最後從我這邊離開，他跟我說我是不是不相信，就說要帶我到五股那邊去看他的
    車，他說要帶我上車時，我不願上車，因他說如果我不願去看，他明天還是會帶
    人過來，所以我就和他上車，後來他就把我帶到五股交流道去看車，之後又把我
    載回修車廠，我和被告及甲○○坐在同一部車，蕭自己開一台車，但蕭沒有去五
    股，從他們把我帶上車到五股至回修車廠大概一個小時的時間，在回程的路上，
    被告說癸○○要先幫我墊三十萬，我說我並沒有承認這筆錢，他叫我趕快把這筆
    錢解決，又說新竹的黑道他也很熟，後來把我載到修車廠，癸○○也有回來，蕭
    和被告在說話內容我不知道，他們在修車廠逗留半個多小時候，他們就走了，等
    到他們出來要走之前，我有問蕭，他說他會幫我處理，他們就走了。」、「（問
    ：後來被告是否有來找你？）有，在癸○○和庚○○在店內談時，癸○○曾經詢
    問過庚○○車子是否曾經在其他修車廠修理過，庚○○說在二、三個月前，曾經
    在壬○○的修車廠拆過引擎，庚○○叫我配合他，當天下午我就和庚○○、甲○○、癸○○一起去壬○○的修車廠，當天是由甲○○開車，我們四人坐同一部車
    ，他們要求我一同前往壬○○那邊時，因為我心理很害怕，所以就和他們一同前
    往，他們到壬○○那邊，庚○○開口要求壬○○賠他八十萬元，庚○○有恐嚇壬○○說如果他不賠，庚○○就要砸店，壬○○當天並沒有賠給他錢，壬○○說拆
    引擎已經那麼久了，隔那麼久要他賠說不過去，他也要求鑑定責任，當時庚○○
    跟壬○○說找一個懂車子的人看車子，我跟他說應該是車子的油管沒有裝好所以
    爆掉，壬○○還是沒有承認是他們的錯，庚○○還是不理他，後來庚○○跟壬○○約好三天至一個禮拜叫壬○○準備好八十萬，後來我就和他們一起離開，他們
    就把我載回去修車廠，後來他們就走了。從我到壬○○的修車廠至回店裡約二個
    鐘頭。‧‧‧」等語在卷，核與另案被告甲○○、癸○○及證人戊○○、壬○○
    於警訊及偵審中所證述之情節大致相符；又另案被告甲○○所涉上開妨害自由犯
    行，經最高法院以九十一年度台上字第六二五六號判決判處有期徒刑六月確定，
    業經本院依職權調閱上開卷宗查明無訛，並有該案之歷審判決書各一份在卷可稽
    ；又被告庚○○並不否認有於前揭時地夥同另案被告甲○○、癸○○前往告訴人
    乙○○之修車廠，並由另案被告甲○○開車搭載被告庚○○及告訴人乙○○先後
    前往五股交流道及義利公司等事實，徵諸被告庚○○於本院九十一年十二月十七
    日審理中供稱：「我是因為癸○○跟我說他是竹聯幫的人，我才跟他說我以前也
    是竹聯幫的人，我當時是跟甲○○去，他們人又比較多，我為了保護自己才這樣
    提到。」等語，足見告訴人乙○○上開指訴，應非虛言。是被告庚○○上開所辯
    ，應屬事後卸責之詞，不足採信。至公訴意旨雖認被告庚○○與另案被告甲○○
    、癸○○三人共犯上開妨害自由犯行云云，然另案被告癸○○所涉前開妨害自由
    犯行，業經本院以八十八年度訴字第一五五一號判決無罪確定乙情，亦經本院依
    職權調閱上開卷宗查明無訛，並有該案之判決書一份附卷可參；又被告庚○○於
    警訊中供稱：我與癸○○於八十七年八月底認識的，因我有部車在世虹車房維修
    後來燒車，至車行找老闆商談，癸○○出面跟我談這樣認識的，車燒掉是因燒車
    前二個月至義利車行修理水箱汽缸電線油管，我沒要世弘車房老闆乙○○賠八十
    萬元，我要他陪我去義利車行。車子燒掉後，是甲○○開車載我去世虹修車房等
    語（詳見八十八年度偵字第六四八五號卷宗第四０頁），而另案被告甲○○於八
    十八年一月二十一日警訊中供稱：八十七年八月間是庚○○打電話給我，說他的
    車子在前一天高速公路上起火燃燒，我開車載他到本市○○○路四三七號（世虹
    車行）找老闆理論火燒車之事，到達後，老闆不在，有一名綽號「智仁」癸○○
    ，出面找庚○○談，之後就離開，隔天我又載庚○○至世虹車行，老闆乙○○即
    稱庚○○所駕駛汽車於火燒車前幾日至車行只有檢視而已，並無維修，所以我、
    庚○○就帶乙○○至五股另一家車行檢視汽車，後回世虹車行，後又夥同癸○○
    一同前往位於八德路新生北路附近一家義利汽車商行，找老闆談論火燒車之事，
    該車行老闆壬○○綽號「阿木」即說叫庚○○去鑑定，如果是車行責任願意負責
    ，後離開回世虹車行。當時只有庚○○和乙○○、癸○○在辦公室談，我則站在
    外面，只聽到庚○○口氣很差，聲音很大的對著乙○○說，反正我不管車子燃燒
    ，你們就要負責等語（詳見八十八年度偵字第六四八五號卷宗第六四頁），是由
    上開被告庚○○及另案被告甲○○之供述可知，被告庚○○與另案被告甲○○於
    八十七年八月二十七日前往世虹修車行，另案被告癸○○係代表世虹修車行出面
    處理火燒車之問題，縱其與告訴人乙○○間存有出資入股之爭議，尚不能逕認其
    與被告庚○○及另案被告甲○○間有何犯意聯絡及行為分擔。本件事證明確，被
    告犯行洵堪認定，應予依法論科。
二、按刑法第三百零二條第一項之剝奪他人行動自由罪，以私行拘禁或以其他非法方
    法，剝奪人之行動自由為要件。所謂非法方法，當包括強暴、脅迫、恐嚇等足以
    剝奪他人行動自由之情形在內。故剝奪他人行動自由所實施之非法方法，縱合於
    刑法第三百零五條恐嚇危害安全之情形，仍應視為剝奪他人行動自由之部分行為
    ，不應再論以該恐嚇危害安全罪，最高法院八十八年度台上字第六七五八號著有
    判決可資參照。查被告庚○○係為達逼迫告訴人乙○○出面解決其所駕駛汽車起
    火燃燒之賠償之目的，而與另案被告甲○○強押告訴人乙○○並出言恫嚇，藉以
    剝奪告訴人乙○○之行動自由，揆諸前揭之說明，被告庚○○所為之前開恐嚇行
    為，應屬剝奪他人行動自由之部分行為，而不另論罪。核被告庚○○所為，係犯
    刑法第三百零二條第一項之以非法方法剝奪人之行動自由罪。公訴意旨雖漏未引
    用刑法第三百零二條第一項之以非法方法剝奪人之行動自由罪，然被告庚○○所
    為上開剝奪告訴人乙○○行動自由之行為，業於本件起訴書之犯罪事實欄內載明
    ，本院自得併予審究。又被告庚○○與另案被告甲○○間就上開剝奪他人行動自
    由犯行，有犯意聯絡及行為分擔，為共同正犯。又被告庚○○基於一剝奪他人行
    動自由之犯意，於同日先後強押告訴人乙○○至前開不同地點，然其非法剝奪行
    動自由之行為並未間斷，仍為包括的一個實行行為之繼續，而屬繼續犯，應論以
    單純一罪（最高法院二十九年上字第二五五三號判例可資參照）。爰審酌被告庚○○僅因修車賠償糾紛即與他人以上開方法非法剝奪告訴人乙○○之行動自由，
    其所生危害難謂非鉅，復於本案審理中猶狡詞卸責，及其品行、犯罪之動機、目
    的、手段、智識程度、所得利益即所生危害等一切情狀，量處如主文所示之刑，
    並諭知易科罰金之折算標準。
三、本件公訴意旨另以：被告庚○○係以犯罪為宗旨或其成員從事犯罪活動之犯罪組
    織「竹聯幫虎戰隊」隊長（所涉組織犯罪防制條例罪嫌部分，現由台灣高等法院
    花蓮分院以九十一年度上重更（二）字第七五號案件審理中），因其駕駛之汽車
    於高速公路上起火燒燬，竟意圖為自己不法之所有，藉故歸責告訴人乙○○維修
    該車不力所致，乃於八十七年八月二十七日十四時三十分許，鳩合另案被告甲○○（業經最高法院以九十一年度台上字第六二五六號判決判處有期徒刑六月確定
    ）及癸○○（業經本院以八十八年度訴字第一五五一號判決無罪確定）前至台北
    市○○○路四七三號（起訴書誤載為四三七號）一樓告訴人乙○○所營修車廠，
    共同基於犯意之聯絡，向告訴人乙○○強行索賠八十萬元，被告庚○○並恫嚇稱
    ：今天不交待清楚就叫兄弟來砸店，店不用開了，竹聯幫虎戰隊手下二、三百人
    要砸店不是難事等語，告訴人乙○○表示其僅做檢查並未維修而予拒絕，被告庚○○與另案被告甲○○遂強押告訴人乙○○上車載往第一高速公路五股交流道旁
    檢視燒燬之車子，再押回其車廠。嗣被告庚○○要告訴人乙○○配合一同前去義
    利車行索賠，即由另案被告甲○○開車載同被告庚○○、另案被告癸○○及告訴
    人乙○○同往台北市○○路被害人壬○○（起訴書誤載為吳振木）所營義利修車
    廠，亦以被害人壬○○維修不力致火燒車為由強索八十萬元。又因案外人辛○○
    與被告庚○○有債務糾紛，被告庚○○乃於八十七年九月間，基於意圖為自己不
    法所有之概括犯意，率同另案被告甲○○及二名小弟前往中山第二高速公路神岡
    交流道工地催討，憑恃幫派淫威，藉故強迫告訴人丁○○代案外人辛○○償還債
    務，告訴人丁○○因懾於被告庚○○之幫派勢力，不得已電匯七萬元給被告庚○○。另「竹聯幫虎戰隊」成員丙○○（業經本院以八十八年度訴字第一二四一號
    判決無罪確定）欲對告訴人乙○○及案外人戊○○所營前開世虹修車廠以插乾股
    之方式收取保護費，乃於八十七年九月下旬間，將身分證交給案外人戊○○準備
    辦理公司登記。並於八十七年十月二十八日二時許，隨同被告庚○○前往世虹修
    車廠，共同基於意圖為自己不法所有之概括犯意聯絡，由被告庚○○向告訴人乙○○強索二萬八千元，並揚稱：十月三十日早上就要準備好，不然就叫小弟來砸
    店等語。因認被告庚○○上開行為另涉有刑法第三百四十六條第一項之恐嚇取財
    罪嫌。按犯罪事實應依證據認定之，無證據不得推定其犯罪事實；又不能證明被
    告犯罪者，應諭知無罪之判決，刑事訴訟法第一百五十四條、第三百零一條第一
    項分別定有明文。又被害人所述被害情形如無瑕疵可指，而就其他方面調查又與
    事實相符，其供述始足據為判決之基礎；且告訴人之告訴，係以使被告受刑事訴
    追為目的，是其陳述是否與事實相符，仍應調查其他證據以資審認（最高法院三
    十二年上字第六五七號、五十二年台上字第一三００號判例參照）。又事實之認
    定，應憑證據，如未能發現相當證據，或證據不足以證明，自不能以推測或擬制
    之方法，為裁判基礎（最高法院四十年台上字第八六號判例參照）。另認定犯罪
    事實所憑之證據，雖不以直接證據為限，間接證據亦包括在內；然而無論直接或
    間接證據，其為訴訟上之證明，須於通常一般之人不致有所懷疑，而得確信其為
    真實之程度者，始得據為有罪之認定，倘其證明尚未達到此一程度，而有合理之
    懷疑存在時，即無從為有罪之認定，亦有最高法院七十六年台上字第四九八六號
    判例可資參照。公訴意旨認被告庚○○涉有刑法第三百四十六條第一項之恐嚇取
    財犯行，無非係以：右揭犯罪事實，業據告訴人乙○○、丁○○指訴綦詳，復經
    另案被告甲○○、丙○○供述在卷為其主要論據。訊據被告庚○○堅詞否認有何
    公訴意旨所稱之恐嚇取財犯行，辯稱：其僅因維修車輛糾紛而要求告訴人乙○○
    賠償八十萬元，並未強索賠償二萬八千元，亦未恐嚇被害人壬○○及告訴人丁○○等語。經查：
    （一）按刑法第三百四十六條第一項之恐嚇取財罪，係以意圖為自己或第三人不
    法所有為構成要件之一，若僅以恐嚇方法使人交付財物，而並無不法所有之意圖
    者，縱令其行為或可觸犯他項名，要無由成立本條之恐嚇取財罪，最高法院二十
    四年度上字第三六六六號著有判例可資參照。而被告庚○○於八十七年八月二十
    七日因修車糾紛至告訴人乙○○所經營之修車廠要求賠償車損乙節，業經被告庚○○供明在卷，復經告訴人乙○○陳明在卷，而告訴人乙○○亦不否認曾為被告
    庚○○之車輛進行修繕行為，是被告庚○○縱以恐嚇之方法要求賠償，揆諸前揭
    之說明，尚難認其主觀上有何不法所有之意圖，自難以前開罪名相繩。又被害人
    壬○○於本院九十年三月十九日調查中證稱：「（問：八十七年八月二十七日乙○○是否有與庚○○一起到你店裡？）有，當時他們來店裡說車子燒掉了，要我
    去看，我就說要鑑定看哪裡起火，然後他們就離開了。
    ‧‧‧」等語，復於台灣高等法院九十年度上訴字第一二二二號案件九十年六月
    二十七日調查中證稱：「（問：八十七年八月二十七日下午四點多甲○○有無開
    車載庚○○、癸○○及乙○○到你公司去？）是的。」、「（問：當時他們有說
    他的汽車受損你維修不利要求八十八萬元？）當時他們來庚○○說車子燒掉了要
    我負責，但車子雖然曾經維修，但他開出一、二個月，而且修車款沒有收到，我
    拒絕，我說要鑑定，當時沒有恐嚇我。」等語，是公訴意旨所稱被告庚○○於八
    十七年八月二十七日強索被害人壬○○財物乙節，顯與事實不符。
    （二）又公訴意旨所稱被告庚○○藉故強使告訴人丁○○代案外人辛○○償還債
    務乙節，業經被告庚○○否認在卷；而告訴人丁○○於本院九十一年一月三十日
    調查中證稱：「（問：被告是否有逼迫你代辛○○清償債務？）我當時親口答應
    他，如果工程款下來會替辛○○償還二十多萬元的債務，是辛○○欠庚○○錢，
    當時辛○○在我公司當經理，我是在我神岡工地答應庚○○要還這筆錢，我給了
    他七萬元，及另一張支票五萬元，這部分是我自己答應庚○○。」等語，另於本
    院八十八年度訴第一二四一號案件八十八年十二月二日調查中證稱：其係因經營
    工程之合夥人辛○○欠被告庚○○錢，而曾向被告庚○○保證工程款下來時，會
    負責扣辛○○的錢還被告庚○○，事後被告庚○○才要其負責，因其沒錢，才請
    其葉姓友人匯七萬元給被告庚○○等語，足見被告庚○○係因告訴人丁○○先前
    之保證，始於事後要求告訴人丁○○給付該筆款項；參諸告訴人丁○○於本院九
    十一年一月三十日調查中證稱：「（問：庚○○有無硬要你替辛○○還錢？）沒
    有硬要，庚○○說他急著軋支票沒有錢要我調七萬元給他。」等語，自難認被告
    庚○○有何以恐嚇之方式向告訴人丁○○強索財物之行為。
    （三）另公訴意旨所稱另案被告丙○○以插乾股之方式向告訴人乙○○及案外人
    戊○○收取保護費乙節，業經告訴人乙○○於本院八十八年訴字第一二四一號案
    件八十八年十月十八日及八十八年十二月二日調查中證稱：「丙○○將其身分證
    連同己○○的身分證交給我，我再交給戊○○。因戊○○告訴我說要設立有限公
    司須有五個股東，戊○○已有一個人頭，加上我及戊○○本身外，尚須有二個，
    我才去找丙○○及己○○當人頭，我向丙○○要身分證是為了要辦公司登記而已
    。他只是當人頭，並非真正入夥當股東。」、「丙○○確是將其與己○○的身分
    證交給我，願當我公司股東的人頭，而後來己○○因身分證另有使用，而親自去
    戊○○處拿回去。」、「（問：丙○○插乾股這事是否事實？）沒有，這件事是
    個誤會，丙○○沒有恐嚇我，也沒有威脅我。」等語在卷，足見另案被告丙○○
    係依告訴人乙○○所請始交付身分證以辦理股東登記，是公訴意旨所稱另案丙○○所涉插乾股收取保護費之行為，核屬無據。（四）再公訴意旨所稱被告庚○○
    於八十七年十月二十八日二時許夥同另案被告丙○○向告訴人乙○○強索二萬八
千元乙事，亦經被告庚○○否認在卷；而前開事實，雖經告訴人乙○○偵審中指
    訴歷歷，然告訴人乙○○於警訊中就犯罪時間、地點及金額所為之陳述先後不一
    ，自難據為不利被告庚○○之認定；徵諸另案被告丙○○於警訊及本院審理中均
    僅證稱當日與被告庚○○同至告訴人乙○○之修車廠，並未敘及被告庚○○有何
    以恐嚇之方式強索財物之行為，自難僅以告訴人乙○○片面之指訴逕認被告庚○○確曾為前開恐嚇取財行為。
    綜上所述，被告庚○○所涉前開恐嚇取財犯行，均屬無從證明。此外，復查無其
    他積極證據足認被告庚○○有何恐嚇取財犯行，本應就此部分犯行為無罪之諭知
    ，惟公訴意旨認此部分犯行與前揭論罪科刑部分，有牽連犯之裁判上一罪關係，
    爰均不另為無罪之諭知。
據上論斷，應依刑事訴訟法第二百九十九條第一項前段，刑法第二十八條、第三百零
二條第一項、第四十一條第一項，罰金罰鍰提高標準條例第一條前段、第二條，判決
如主文。
本案經檢察官呂建興到庭執行職務。
中      華      民      國      九十二      年     二     月   二十五   日
                                      臺灣臺北地方法院刑事第九庭
                                          法  官    黃雅君
右正本證明與原本無異。
如不服本判決，應於判決送達後十日內向本院提出上訴狀(應抄附繕本)。告訴人
或被害人如對於本判決不服者，應具備理由請求檢察官上訴，其上訴期間之計算
係以檢察官收受判決正本之日期為準。
                                          書記官    梁淑時
中      華      民      國      九十二      年     三     月     四     日
附錄本案論罪科刑法條：
中華民國刑法第三百零二條
 (剝奪他人行動自由罪)
私行拘禁或以其他非法方法，剝奪人之行動自由者，處五年以下有期徒刑
、拘役或三百元以下罰金。
因而致人於死者，處無期徒刑或七年以上有期徒刑，致重傷者，處三年以
上十年以下有期徒刑。
第一項之未遂犯罰之。


司法院資訊處製作；財團法人民間司法改革基金會備份。
